【裁判字號】    98,上易,137
【裁判日期】    980526
【裁判案由】    給付代墊款
【裁判全文】
臺灣高等法院民事判決                 98年度上易字第137號
上  訴  人  杜康國際有限公司
法定代理人  甲○○
訴訟代理人  劉承斌律師
被上訴人    千附實業股份有限公司
                      統一編號：00000000號
法定代理人  乙○○
訴訟代理人  丙○○
訴訟代理人  鄭華合律師
上列當事人間請求給付代墊款事件，上訴人對於中華民國97年12
月29日臺灣桃園地方法院97年度訴字第1132號第一審判決提起上
訴，本院於98年5月12日言詞辯論終結，判決如下：
    主  文
上訴駁回。
第二審訴訟費用由上訴人負擔。
    事實及理由
一、上訴人主張：兩造於民國96年10月22日簽訂工程顧問管理合
    約（下稱系爭契約），約定由伊協助被上訴人處理「湘江艦
    整艦委商案」（案號PD96125L280，下稱系爭整艦案）之整
    修工程，被上訴人需支付伊新台幣（下同）200萬元顧問費
    ，全部整修費用如控制在4,420萬元內，結餘款項亦歸伊取
    得。另因被上訴人為上櫃公司，會計作業流程費時，無法以
    現金立即支付下游分包商之各項工程款及臨時緊急採購費用
    ，兩造遂約定由伊先暫墊現金，以支應工程所需之各項費用
    ，俟取得廠商開立抬頭為被上訴人名義之發票後，再向被上
    訴人領回代墊款。因系爭整艦案業於97年4月間交還海軍自
    行處理，被上訴人已無趕工及緊急採購之需要，伊亦於97年
    1月10日退出系爭整艦案，被上訴人自應返還伊先前所代墊
    之1,196,878元。爰依代墊款之法律關係，聲明：被上訴人
    應給付伊1,196,878元及自支付命令聲明狀繕本送達之翌日
    起至清償日止，按年息5％計算之利息。
二、被上訴人則以：伊先前為支應系爭整艦案之工地現場所需之
    各項費用，業於96年10月29日匯款200萬元（實匯2,099,960
    元，即200萬元加營業稅10萬元、扣除匯款手續費40元）至
    上訴人所有華僑銀行中壢分行之帳戶內，上訴人並於同年月
    22日開立面額200萬元、品名為顧問費用之發票交予伊收執
    ，且上訴人之法定代理人於97年1月7日親撰之信函中亦提及
    該筆200萬元係週轉金。又伊96年度營業額達20億餘元，以
    伊之資力無必要約定由上訴人代墊費用，上訴人所主張1,19
    6,878元業由伊先前給付之200萬元週轉金支付，自不得再請
    求等語，資為抗辯。
三、原審為上訴人敗訴之判決，即駁回上訴人之訴。上訴人聲明
    不服，提起上訴，其上訴聲明：(一)原判決廢棄。(二)上開廢棄
    部分，被上訴人應給付上訴人1,196,878元及自支付命令聲
    明狀繕本送達之翌日起至清償日止，按年息5％計算之利息
    。
    被上訴人之答辯聲明：上訴駁回。
四、兩造不爭執之事項（見原審卷129頁、130頁）：
  (一)兩造於96年10月22日簽訂系爭契約，約定被上訴人委託上訴
    人為系爭整艦案之顧問，顧問費為200萬元，上訴人需負責
    整艦案之進度執行，若發生逾期違約等造成罰款，均由上訴
    人自行負擔，整修費用須在4,420萬元內（含顧問費200萬元
    ），如有結餘，扣除相關費用後，結餘歸上訴人所有（系爭
    契約見支付命令卷6頁、原審卷13頁、46頁、72頁）。
  (二)被上訴人於96年10月29日匯款200萬元（實匯2,099,960元，
    即200萬元加營業稅10萬元、扣除匯款手續費40元）至上訴
    人所有華僑銀行中壢分行之帳戶內，上訴人於同年月22日開
    立面額200萬元、品名為顧問費用之發票交予被上訴人收執
    。
  (三)上訴人於96年10月30日自其所有前揭中壢分行帳戶，匯款
    100萬元至被上訴人之經理丁○○所有台北富邦銀行八德分
    行之帳戶內。
  (四)96年11月至97年1月10日止，丁○○多次以該100萬元款項支
    付被上訴人在系爭整艦案中之支出（支出情形如原審卷26頁
    所示之支出表中「付款方式」欄位標示「郭協理現金」者）
    ，嗣丁○○將支出之單據（抬頭為被上訴人公司名義）繳回
    被上訴人處，再由被上訴人給付與單據同額之金錢予丁○○
    。
  (五)96年11月至97年1月10日止，上訴人多次以被上訴人所匯入
    之2,099,960元款項，支付被上訴人於系爭整艦案中之支出
    （支出情形原審卷26頁所示之支出表中「付款方式」欄位標
    示「杜康現金」者），嗣上訴人將支出之單據（抬頭為被上
    訴人名義）繳回被上訴人處，再由被上訴人給付與單據同額
    之金錢予上訴人。
  (六)上訴人之法定代理人於97年1月7日發函予被上訴人之法定代
    理人，內容略以：200萬元周轉金不符實際需求，建請被上
    訴人再提撥200萬元支付緊急趕工之需要。
  (七)上訴人所請求之1,196,878元（明細如原審卷14頁）係因系
    爭整艦案所支出之費用（見本院卷44頁反面）。
五、按「當事人主張有利於己之事實者，就其事實有舉證之責任
    。但法律別有規定，或依其情形顯失公平者，不在此限」，
    民事訴訟法第277條定有明文。另民事訴訟如係由原告主張
    權利者，應先由原告負舉證之責，若原告先不能舉證，以證
    實自己主張之事實為真實，則被告就其抗辯事實即令不能舉
    證，或其所舉證據尚有疵累，亦應駁回原告之請求，最高法
    院17年上字第917號判例參照。本件上訴人主張兩造間有代
    墊款約定，而訴請被上訴人給付代墊款1,196,878元及加計
    法定遲延利息云云，為被上訴人否認，抗辯前已匯200萬元
    週轉金予上訴人，足可支付系爭費用等語。則依上開規定及
    說明，上訴人應就兩造間存有代墊款約定，此有利於己之事
    實負舉證責任，如不能舉證以實其說，自應駁回其請求。經
    查：
  (一)上訴人於96年10月29日獲得被上訴人匯款200萬元後（實匯
    2,099,960元，即200萬元加上10萬元稅金、扣除手續費40元
    ），隨即於翌日（30日）匯款100萬元至被上訴人之協理丁
    ○○所有台北富邦銀行八德分行之銀行帳戶內，此為兩造所
    不爭執，復有匯款單足稽（見原審卷73頁、74頁）。據證人
    丁○○證述「（在10月29日匯款210萬元之原因？）210萬元
    是杜康公司幫我們管理工程，需要雜支費用很多，我們先匯
    這筆款項，讓他作為支付廠商、材料、工資及開辦費用」、
    「（96年10月30日是不是有從原告〈指上訴人〉處匯了100
    萬元給你？）有。因為我是千附公司在該工程的代表，工期
    很趕，為了避免原告不在時，造成無人可以支應該款項，所
    以他才匯100萬元給我，避免原告不在無人處理應付款項，
    而且我跟原告用提款卡提領現金最高只能9萬元，如廠商請
    款高於9萬元，我們就會互相請對方幫忙支付，但這筆款項
    確實是被告公司的公款」等語綦詳（見原審卷152頁），故
    由證人丁○○之證述，該筆200萬元之用途係為支付廠商、
    採購材料、給付工資及開辦費用，為避免上訴人不在現場時
    ，無人可支付各項費用，遂由上訴人之法定代理人將其中之
    100萬元匯入至丁○○之帳戶內，以因應工地之付款需求。
  (二)另證人丁○○取得上開100萬元後，除以該筆款項支應系爭
    整艦案之各項支出外，丁○○需將各項支出之單據（抬頭為
    被上訴人名義）繳回被上訴人，再由被上訴人給付該單據所
    示之同額金錢予丁○○；同樣之情形，上訴人支付系爭整艦
    案之各項支出後，取得抬頭為被上訴人名義之單據，並繳回
    被上訴人處後，再由被上訴人給付與單據所示之同額金錢予
    上訴人等情（見原審卷98頁），為兩造所不爭執，堪信為真
    ，則被上訴人無論自上訴人、或丁○○處取得抬頭為自己名
    義之單據後，會將與單據所示之同額金錢交付予上訴人或丁
    ○○，其目的顯係為使上訴人、丁○○處均保有相當程度之
    現金，以隨時支付系爭艦案工地之資金需求。再則，上訴人
    陳稱：「因修船地點在高雄，我公司是在平鎮，我必需兩頭
    跑，為了避免我人在北部時，無人處理高雄的費用支出，所
    以我將100萬元撥給丁○○，請他代處理高雄工地的現金支
    付」等語（見原審卷99頁），自承匯予丁○○之100萬元係
    為支付工地所需之現金。查丁○○擔任被上訴人之協理一職
    ，為系爭整艦案被上訴人之工程代表，業據證人丁○○證述
    在卷（見原審卷151頁、152頁），該名證人受僱於被上訴人
    ，以被上訴人之週轉金代理被上訴人處理工地所需之各項付
    款，自符合社會常情。苟上訴人所言該筆100萬元係其借給
    被上訴人之墊款云云為真，則上訴人何不逕匯100萬元予被
    上訴人？又何需曲折迂迴匯予被上訴人僱用之員工丁○○，
    再由丁○○支出後，持單據向被上訴人領回現金，以維持丁
    ○○手中可隨時動用之現金數量？對丁○○而言，其應無義
    務替上訴人維持可隨時動用之墊款數量。故上訴人主張其匯
    予丁○○之100萬元係借給被上訴人之墊款云云，與常情相
    悖，殊難採信。
  (三)參諸上訴人之法定代理人甲○○於97年1月7日寄予被上訴人
    之董事長乙○○之書信內容，略以「．．外加千附公司之採
    購部、會計部堅持延用正常程序發放本案周（應為『週』字
    ）轉金，且經常退件，非常嚴重延誤周轉金發給之時間，致
    使2佰萬周轉金不符際需求，造成工程進度嚴重延宕．．．
    建請千附公司再提撥現金2佰萬來支付『緊急趕工』之需要
    。．．同理，工地無『周轉金』買材料發工資如何趕上工程
    進度？．．」等語（見原審卷51頁、84頁、94頁），均使用
    「周轉金」之文句，而非使用「代墊款」、「墊款」文字，
    適足佐被上訴人前所匯之200萬元（實匯2,099,960元）及被
    上訴人交付與上訴人繳回單據同額之金錢均屬「週轉金」性
    質無誤。
  (四)上訴人主張被上訴人前所匯之200萬元（實匯2,099,960元）
    為被上訴人依系爭契約應給付予伊之顧問費，而非週轉金云
    云，無非以伊於96年10月22日開立之統一發票上「品名」欄
    位內記載「顧問費用」為據（見原審卷47頁），惟檢視系爭
    契約之文義，其第2條固約定顧問費用總價為200萬元整，然
    無給付期之約定，且於第4條尚約定上訴人負案件進度執行
    之責，若發生逾期違約等造成罰款，均由上訴人自行負擔，
    全案上訴人必須執行到驗收完畢（見原審卷13頁），由上開
    契約之文義觀之，上訴人之履行義務需至系爭整艦案工程經
    業主驗收完畢止，且有損害賠償之約定，即難認無論系爭整
    艦案是否經業主驗收完畢，上訴人均可得200萬元顧問費之
    報酬。是被上訴人應無可能於系爭契約簽訂（即96年10月22
    日）後之一週內（同年月29日），系爭工程初始進行之際，
    即毫無保留給付全額200萬元顧問費予上訴人之理，此點顯
    與常情未合。是被上訴人抗辯為因應會計及稅務作業，始以
    "顧問費用"申報繳稅，並非依約給付顧問報酬等語，尚非無
    據，要難以前揭統一發票「品名」欄位記載顧問費用云云，
    即逕謂上訴人所受領之200萬元係屬顧問費用。上訴人上開
    主張，洵非足採。
  (五)綜上，被上訴人先前所匯入之200萬元週轉金，已足支付系
    爭1,196,878元，上訴人再訴請被上訴人給付上開金額及利
    息，於法無據。
六、從而，上訴人依代墊款之法律關係，訴請被上訴人應給付1,
    196,878元及自支付命令聲明狀繕本送達之翌日起至清償日
    止，按年息5％計算之利息，為無理由，不應准許。原審為
    上訴人敗訴之判決，並無不合。上訴意旨指摘原判決不當，
    求予廢棄改判，即非有據，應予駁回。
七、本件事證已臻明確，兩造其餘攻擊防禦方法及立論之證據資
    料，均經本院審酌後，對判決結果不生影響，爰無庸逐一論
    述，併此敘明。
八、據上論結，本件上訴為無理由，依民事訴訟法第449條第1項
    、第78條，判決如主文。
中    華    民    國    98    年    5    月     26    日
                  民事第十六庭
                        審判長法  官  劉靜嫻
                              法  官  謝碧莉
                              法  官  呂淑玲
正本係照原本作成。
不得上訴。
中    華    民    國    98    年    5    月     26    日


司法院資訊處製作；財團法人民間司法改革基金會備份。
